【裁判字號】    88,易,2491
【裁判日期】    890616
【裁判案由】    詐欺
【裁判全文】
臺灣高雄地方法院刑事判決                        八十八年度易字第二四九一號
    被      告  丙○○
右列被告因詐欺案件，經檢察官提起公訴（八十七年度偵緝字第一五七三號），本院
判決如左：
    主  文
丙○○連續意圖為自己不法所有，以詐術使人將本人之物交付，處有期徒刑拾月，緩
刑參年。
    事  實
一、丙○○經營仲介房屋生意，因買賣法拍屋造成經濟週轉不靈，明知其資力已陷於
    困境，實無支付每月將近新台幣（下同）十萬元會款之能力。竟隱瞞該事實，基
    於意圖為自己不法所有之概括犯意，於民國八十三年六月二十日自任會首，在高
    雄市○○路二一八號三樓住處召募每月一會、每會新三萬元、底標三千元，採內
    標制之民間互助會共十八會，由丙○○主持開標，並於開標後向會員收取會金，
    活會會員則以每會應繳會款扣除得標者所出之標息後繳納會款。甲○○等均不疑
    有他，而參加其所召募之上揭互助會，丙○○除會首一會外，復以自己及其仲介
    公司之不知情之職員戊○○之名義各參加一會，並於首會後之第一會以自己名義
    參加競標下即八十三年七月間以四千餘元（正確標息不明）之標息標得會款，於
    第二會時，借得乙○○名義標取會款，（正確標息亦不明）致甲○○等活會會員
    陷於錯誤而陸續交付會款予丙○○，丙○○於收得以常慧敏名義標取之會款後，
    旋即宣告止會，且避不見面，甲○○等活會會員至此始知受騙。
二、案經甲○○等訴由臺灣高雄地方法院檢察署檢察官偵查起訴。
    理  由
一、訊據被告丙○○坦承因事業週轉不靈，故用互助會之錢來填補仲介房屋之虧空，
    旋即宣佈止會之事實，惟否認有何詐行，辯稱：生意週轉不靈，被大老闆金主抽
    走資金，並非有意詐騙云云。惟查：右揭犯罪事實，業據告訴人甲○○於偵查中
    指訴綦詳，並有上揭互助會會單一紙附卷可稽。再者，被告坦承因虧損連連因而
    自任會首而取走前三會之會款，而每月會款係三萬元，是被告必需負擔每月九萬
    元之互助會之會款，而被告自承已無資力，足見被告明知自己已無支付上開互助
    會會款之能力，竟隱瞞該事實，濫行起會，顯見其於起會伊始即存詐欺犯意無訛
    。況且，被告當時即已積欠告訴人丁○○五十萬元、甲○○八十二萬元、戊○○
    二十萬元未能償還，為告訴人戊○○、丁○○、甲○○等人所陳述明確，亦為被
    告所自承，而自案發八十三年六月迄今，竟分文未付，對於上開債務始終置若罔
    聞，俟緝獲至今，始與戊○○、丁○○和解，益證被告當時確有詐欺犯意，應無
    疑義。從而，被告上開所辯，顯係事後卸責之詞，不足採信。事證明確，被告右
    揭犯行，洵堪認定。
二、核被告所為，係犯刑法第三百三十九條第一項之詐欺取財罪。被告上開互助會同
    一次之詐欺行為，同時向多數活會會員詐取會款，係以一行為觸犯數個相同之詐
    欺罪名，為想像競合犯，依刑法第五十五條之規定，應從一重處斷。其先後多次
    詐欺取財犯行，時間緊密，犯罪構成要件相同，顯係基於概括之犯意為之，為連
    續犯，依刑法第五十六條之規定，以一罪論，並加重其刑。爰審酌被告明知經濟
    狀況欠佳，猶濫行起會，並中途止會，避不見面，惟犯後態度尚佳，且已與債權
    人戊○○、丁○○和解，有和解書附卷足憑，及被告犯罪之動機、目的、手段，
    犯罪時所受之刺激及其品性、生活狀況、智識程度等一切情狀，量處如主文所示
    之刑，又被告前未曾受有期徒刑以上刑之宣告，有臺灣高雄地方法院檢察署刑案
    資料查註紀錄表附卷可稽，此次一時失慮，誤蹈刑章，經此教訓應知所警惕，無
    再犯之虞，本院因認所宣告之刑，以暫不執行為適當，爰併宣告緩刑三年，以勵
    自新。公訴意旨另以被告明知已無資力，於八十三年五月至八月間，分別向丁○○借貸五十萬元，向戊○○借貸二十萬元，向甲○○借貸八十二萬元，右其上開
    以常慧敏名義標會係冒標云云，按犯罪事實應依證據認定之，無證據不得推定其
    犯罪事實，刑事訴訟法第一百五十四條訂有明文，又事實之認定應憑證據，如未
    能發現相當證據，或證據不足以證明，自不能以推測或擬制之方法，以為裁判基
    礎，最高法院著有四十年台上字第八六號判例可資參照。事實審法院對於證據之
    取捨，依法雖有自由判斷之權，然積極證據不足證明犯罪事實時，被告之抗辯或
    反證縱屬虛偽，仍不能以此資為積極證據應予採信之理由，最高法院著有三十年
    上字第四八二號判例可資參照。訊據被告堅決否認有此犯行，辯稱與戊○○等人
    係朋友，他們係基於朋友之情借錢給伊週轉，他們都知道伊當時經濟困難，伊有
    付每月三分利息，而欠甲○○之八十二萬元債務係另一筆會款，並非向其借錢，
    至於常慧敏之會，確係借標，伊與常女係生意夥伴，長年金錢往來，不分彼此，
    伊只要開口，常女不會拒絕，伊當時欠大老闆數百萬元無法脫身，常女一口就答
    應替他承擔數百萬元債務下來，伊根本就不須冒標等語。經查告訴人甲○○經多
    次傳拘均未到庭，被告爭執該八十二萬元係標會之糾葛，公訴人認被告詐騙丁泰
    拘八十二萬元，此部分除甲○○於偵查中一己指訴外，別無旁證。另告訴人戊○○、丁○○均供述知悉被告當時經濟困難，基於幫助之意才借錢給被告，有收利
    息等語，是告訴人既已明白被告經濟窘境仍願借錢給被告，自應承擔被告遲延還
    款甚至拒還之風險。告訴人即無陷於錯誤可言，被告亦未施用詐術。至於公訴人
    所指以常女名義冒標會款一事，訊據證人常慧敏證稱：與被告有生意往來，一起
    做投資，錢不分彼此，有無向其說要標因時間很久已忘記，但如被告要標的話，
    一定是生意有需要，伊一定會同意等語，本件有無冒標一事，被告堅詞否認，證
    人乙○○又稱不復記憶，但如被告要標，伊一定會同意，顯然被告亦無冒標之動
    機及冒標之必要。蓋常女既然會同意，被告實無故意以身試法冒標之必要。戊○○丁○○等人亦陳稱不知有無冒標之事，而被告雖有以戊○○名義跟會，然其尚
    未以戊○○名義標會，即無冒標可言，另告訴人甲○○傳拘無著，實無證據可認
    被告有此部份之犯行，此部份本應為無罪之諭知，惟公訴人認與前開論罪事實屬
    同一事實，不另為無罪之諭知，並此敘明。
據上論斷，應依刑事訴訟法第二百九十九條第一項前段，刑法第五十六條、第三百三
十九條第一項、第五十五條，罰金罰鍰提高標準條例第一條前段，判決如主文。
中    華    民    國      八十九      年       六      月      十六     日
                                    臺灣高雄地方法院刑事第三庭
                                        法  官  簡  志  瑩
右正本證明與原本無異。
如不服本判決，應於判決送達後十日內，向本院提出上訴狀。
                                        書記官  林  宜  正
中    華    民    國      八十九      年      六      月      二十      日
附錄論罪科刑法條：
刑法第三百三十九條第一項：
意圖為自己或第三人不法之所有，以詐術使人將本人或第三人之物交付者，處五年以
下有期徒刑、拘役或科或併科一千元以下罰金。


司法院資訊處製作；財團法人民間司法改革基金會備份。
